【裁判字號】    99,台上,4919
【裁判日期】    990805
【裁判案由】    違反毒品危害防制條例
【裁判全文】
最高法院刑事判決            九十九年度台上字第四九一九號
上  訴  人  甲○○
            乙○○
            丙○○
上列上訴人等因違反毒品危害防制條例案件，不服台灣高等法院
高雄分院中華民國九十七年五月二十二日第二審判決（九十七年
度上訴字第三七四號，起訴案號：台灣高雄地方法院檢察署九十
六年度偵字第一六九五六、二六０六三號），提起上訴，本院判
決如下：
    主  文
原判決撤銷，發回台灣高等法院高雄分院。
    理  由
本件原判決認定上訴人甲○○、丙○○及綽號「三菱仔」（真實
姓名、年籍不詳）之成年人共同基於製造第三級毒品愷他命之犯
意聯絡，於民國九十六年四月間，由「三菱仔」負責統籌、購買
器具、提供原料及教授甲○○製造愷他命之技術，丙○○負責協
助製造愷他命，而共同籌組愷他命製造工廠。隨即由甲○○透過
不知情之林祐達向不知情之程春記承租高雄縣路竹鄉○○村路○
段五十八號工寮作為製造工廠（租期自九十六年四月十五日起至
同年七月十四日止），「三菱仔」即在不詳地區採購製造愷他命
所需之原料鹽酸羥亞胺、苯甲酸乙酯、純水、鹽酸、酒精、活性
炭、燒杯、抽水機、速暖器、電磁爐等物、載運至上揭工寮。上
訴人乙○○亦基於共同製造愷他命之犯意聯絡，自九十六年六月
六日起加入，並負責過濾等工作。甲○○、乙○○、丙○○等三
人即將鹽酸羥亞胺與苯甲酸乙酯溶劑混合後，以攝氏一百八十度
加熱下經半小時以上攪拌，呈咖啡色泥狀物，製成愷他命毒品（
即俗稱異構化階段）後，隨即進行將異構化階段合成之愷他命加
入大量純水加熱至沸騰，過濾去除油脂後，再加入氨水攪拌產生
大量白色泡沫，濾除液體後取泡沫粉末，呈類似白咖啡粉物質，
再加入甲醇或無水酒精後加熱，並攪拌至完全溶解後，再加入鹽
酸調整酸度，隨即倒入燒杯室溫冷卻，冷卻後再以速暖器烘乾，
濾取結晶粉末，使之純化，並於九十六年六月八日十時許製成愷
他命成品（俗稱純化階段即再結晶階段，去除雜質並將愷他命純
化）。嗣於九十六年六月八日下午五時二十分許，在上開工寮為
警當場查獲，並扣得如原判決附表所示之物等情。因而維持第一
審論處甲○○共同製造第三級毒品罪刑部分之判決，駁回此部分
甲○○之第二審上訴；並撤銷第一審關於乙○○、丙○○部分之
科刑判決，改判仍分別論處乙○○、丙○○共同製造第三級毒品
罪刑（乙○○累犯），固非無見。
惟查：(一)、刑法第十九條第一項規定：「行為時因精神障礙或其
他心智缺陷，致不能辨識其行為違法或欠缺依其辨識而行為之能
力者，不罰。」同條第二項規定：「行為時因前項之原因，致其
辨識行為違法或依其辨識而行為之能力，顯著減低者，得減輕其
刑。」所稱「心智缺陷」，包含「智能障礙」之情形在內。而行
為人行為時，有無因精神障礙或其他心智缺陷情事，致辨識其行
為違法之能力，及依其辨識而行為之能力，產生欠缺或顯著減低
之結果，亦即行為人責任能力之有無及其高低如何，須具備專門
知識經驗之人或醫院始能判斷。卷查甲○○於接受役男體格檢查
之智力測驗時，總智商為八十三分，經判定為「智能偏低」而永
久免役，有台灣省高雄縣橋頭鄉役男體格檢查表、免役證明書影
本可稽（見九十六年度抗字第二七九號卷第四、六頁），其辯護
人於原審遂聲請鑑定甲○○有無因智能不足，而得依上揭規定減
輕其刑之情事（見原審卷第六十八至七十頁）。原審雖以「依美
國智能障礙協會之分類，甲○○之智能仍在輕度智能（智商五十
五至七十）之上，是甲○○並非智能不足者」，及其能在短期內
完成複雜之製造愷他命過程，暨其參與本件之犯行等情，認其並
非智能不足，而未予以鑑定（見原判決第五頁倒數第十行至第六
頁第六行）。然查原判決所為上開「依美國智能障礙協會之分類
，甲○○之智能仍在輕度智能（智商五十五至七十）之上」論述
所憑之依據為何？原判決完全未予說明，理由已嫌不備。再依原
審審判筆錄所載，原審審判期日審判長調查證據時，亦未依法將
該資料向甲○○、檢察官及辯護人宣讀或告以要旨，並予渠等就
該資料表示意見及辯論其證明力之適當機會，即採為不利於甲○
○之論據，其踐行之訴訟程序，自有重大瑕疵。再者，甲○○行
為時，有無因智能不足之原因，致其辨識行為違法或依其辨識而
行為之能力，顯著減低之情形，事涉其責任能力高低及得否減輕
其刑等對其有重大關係之事項，原判決未選任或囑託具備專業知
識能力之人或醫院、機關予以鑑定，徒以與其責任能力高低之判
斷並無必然關聯之犯罪事實，遽為不利於甲○○之判斷，難謂無
審理未盡之違法。(二)、刑法關於正犯之成立，係以其主觀之犯意
及客觀之犯行為標準，凡以自己共同犯罪之意思而參與，無論其
所參與者是否犯罪構成要件之行為，皆為正犯，其以幫助他人犯
罪之意思而參與犯罪，其所參與者，如係犯罪構成要件之行為，
亦為正犯。惟共同正犯間有無自己共同犯罪之意思聯絡，及有無
參與分擔實行犯罪構成要件之行為，均應依嚴格之證據予以證明
。且應於判決之事實欄明白認定，並於理由欄內說明其所憑之證
據及認定之理由，否則即有判決不備理由之違法。依原判決於事
實欄之記載，在甲○○、丙○○及「三菱仔」謀議及籌設上開愷
他命製造工廠階段，丙○○僅係「負責協助製造愷他命」，並未
學習製造愷他命之技術，亦未參與承租房屋及採購原料、設備等
事宜，乙○○則係「自九十六年六月六日起加入，並負責過濾等
工作。」至於在將鹽酸羥亞胺原料加工經異構化階段，製成含有
愷他命成分之物品，再加工經純化階段製成愷他命成品之實際製
造過程中，丙○○究竟「負責協助」何種製造工作？乙○○究竟
參與何種部分之「過濾」工作？其二人所參與之工作，是否該當
於製造愷他命之犯罪構成要件行為？原判決並未於事實欄內詳細
認定記載，已不足為適用法律之依據。又原判決於理由內亦僅記
載「按被告（上訴人）甲○○等三人均參與製造愷他命之過程，
即屬正犯」云云（見原判決第六頁第八、九行），並未詳細論列
其認定丙○○、乙○○均為製造愷他命之共同正犯所憑之證據及
理由，即遽為不利於丙○○、乙○○之論斷，自有判決理由不備
之違法。(三)、行為後法律有變更者，適用行為時之法律。但行為
後之法律有利於行為人者，適用最有利於行為人之法律。九十四
年二月二日修正公布，九十五年七月一日生效施行之刑法第二條
第一項定有明文。甲○○、乙○○行為後，九十八年五月二十日
修正之毒品危害防制條例第十七條增列第二項「犯第四條至第八
條之罪於偵查及審判中均自白者，減輕其刑。」之規定。原審認
甲○○、乙○○均係犯該條例第四條第三項之製造第三級毒品罪
，而甲○○、乙○○於警詢、偵查、第一審及原審審理中，均自
白上開犯行（渠等偵查中自白部分，見九十六年度偵字第二六０
六三號卷第五至七頁，九十六年度偵字第一六九五六號卷第二十
二至二十六頁、第一三四至一三五頁反面、第二一九頁正、反面
，九十六年度聲羈字卷第五至七頁），有各該筆錄可稽，似均已
符合修正後毒品危害防制條例第十七條第二項規定，而應減輕其
刑。原判決就甲○○、乙○○部分未及比較適用上開法律變更情
形，而適用有利於甲○○、乙○○之上述修正後規定，自有未合
。以上或為上訴人等上訴意旨所指摘，或為本院得依職權調查之
事項，應認原判決有撤銷發回更審之原因。
據上論結，應依刑事訴訟法第三百九十七條、第四百零一條，判
決如主文。
中    華    民    國  九十九  年    八    月    五    日
                      最高法院刑事第五庭
                          審判長法官  陳  正  庸
                                法官  林  秀  夫
                                法官  宋      祺
                                法官  陳  祐  治
                                法官  林  瑞  斌
本件正本證明與原本無異
                                      書  記  官
中    華    民    國  九十九  年    八    月   十一   日
                                                      K

司法院資訊處製作；財團法人民間司法改革基金會備份。
